【裁判字號】    89,再易,15
【裁判日期】    900724
【裁判案由】    聲請再審
【裁判全文】
臺灣板橋地方法院民事判決  八十九年再易字第一五號
    再審  原告  甲○○
    再審  被告  乙○○○
右當事人間請求清償債務事件，再審原告對於中華民國八十九年六月十五日本院八十
八年度簡上字第二四三號確定判決提起再審之訴，本院判決如左：
    主      文
本院八十八年度簡上字第二四三號、本院三重簡易庭八十七年度重簡字第一一一八號
確定判決，關於命再審原告給付再審被告之金額超過新臺幣貳拾貳萬伍仟元及自民國
八十七年六月十六日起至清償日止，按週年利率百分之五計算之利息部分，及該部分
假執行之宣告暨訴訟費用之裁判均廢棄。
右開廢棄部分，再審被告在第一審簡易之訴及假執行之聲請均駁回。
其餘再審之訴駁回。
再審訴訟費用，由再審被告負擔二分之一，餘由再審原告負擔。前開廢棄部分，再審
前之第一、二審訴訟費用，由再審被告負擔。
    事      實
甲、再審原告方面：
一、聲明：
    (一)本院民國八十八年度簡上字第二四三號、本院三重簡易庭八十七年度重簡字第
      一一一八號確定判決廢棄。
    (二)再審被告第一審之訴及假執行之聲請均駁回。
二、陳述：除引用原確定判決所載外，另補稱：
    (一)證人詹月鳳已證稱不清楚兩造間有無借貸關係存在，惟又稱：聽說係再審原告
      之妻李陳幼美向再審被告借款，非再審原告向再審被告借貸，足證兩造間之借
      貸關係為不確定及不存在。
    (二)再審原告於配偶李陳幼美治喪期間，曾兩度公開徵詢親友若有債務尚未清償者
      請登記，惟再審被告始終未前來登記，迄今已十餘年，足證再審原告配偶李陳
      幼美死前表示所有債務皆已清償為真實，尤證兩造間並無借貸關係存在。
    (三)原確定判決誤將未經提示，且已失效之本票一紙及支票二紙視為債權證物，遽
      信再審被告所稱見再審原告行將破產，不忍提示之謊言，違反票據提示原則。
    (四)再審被告以借貸關係起訴，且未變更訴訟標的，確定判決即遽行判決，況再審
      原告並未繼承李陳幼美任何財產，縱有借貸關係存在，亦不應由再審原告清償
      。
    (五)證人李淑玲證稱李陳幼美死前表示債務全部清償、再審原告不管金錢、作生意
      金錢往來均由李陳幼美持再審原告之票管理等語，再審被告均不爭執，惟原確
      定判決遽以親屬利害關係一致，不足採信為由，而毀棄全案翔實之主證據。
    (六)證人楊雪雪前則證稱「聽說」、後則證稱「在場」，又稱「開立票據時再審原
      告在旁」，顯係串供。
    (七)本件原確定判決顯有認證用法非當，重要證據漏未審酌，且有新事證待審，爰
      依民事訴訟法第四百九十六條、第四百九十七條、第四百九十九條、第五百條
      之規定，提起本件再審之訴。
乙、再審被告方面：
一、聲明：駁回再審原告之再審之訴。
二、陳述：援用原確定判決所載之攻擊防禦方法。
    理      由
一、再審被告起訴主張再審原告與其妻及訴外人李陳幼美（已歿）於七十二年六月二
    十二日、七十四年十一月十日、七十五年一月十日，因經營事業需要，分別向其
    借款新臺幣（下同）二十五萬元、十萬元及十萬元，並交付支票二紙及本票一紙
    為擔保，上開票據屆期時，再審被告因見再審原告瀕臨破產，故未提示，而系爭
    三筆借款，再審原告迄未清償，屢經催討未獲清償，爰依借貸之法律關係提起本
    件訴訟，請求再審原告返還借款四十五萬元及自起訴狀繕本送達翌日起至清償日
    止，按週年利率百分之五計算之法定遲延利息等語。
二、再審原告則以再審被告雖執有其與其妻李陳幼美名義簽發之本票一紙與支票二紙
    ，惟此尚不足以證明兩造間有借貸關係，且十幾年前，再審原告與李陳幼美在臺
    北橋下經營百貨公司，惟家中生意往來，均由其妻李陳幼美管理，故縱有借貸關
    係，亦係訴外人李陳幼美向再審被告借錢，與再審原告無涉。又證人楊雪雪於原
    審先後二次到場之證詞顯然矛盾，先證稱為聽李陳幼美說再審原告向再審被告借
    款，就借貸金額亦無法清楚回答；惟第二次作證時則改稱再審原告向再審被告借
    款時伊在場，並能清楚證稱借款金額為二十五萬元、十萬元、十萬元，其先後證
    詞出入過鉅，顯不足採信。再者，證人徒以再審原告當時經濟狀況甚差，無可能
    還錢，亦未聽聞再審原告還錢，此乃屬證人主觀臆測之詞，無從為有利再審被告
    之認定等語置辯。
三、再審被告主張之事實，業據提出兩造均不爭執其真正之本票一紙及支票二紙為證
    。又證人楊雪雪於本院三重簡易庭及本院八十八年度簡上字第二四三號準備程序
    中先後三次到場作證，對再審原告及其妻李陳幼美生前確實多次共同向再審被告
    借款，借款時伊在場，有些借款再審原告有簽支票作擔保，有些沒有，以及再審
    原告夫妻當時係因經商失敗，生意週轉需款，故向再審被告借款各節，則歷次均
    證述不移，核與再審被告提出面額十萬元本票一紙及二十五萬元支票係以再審原
    告為發票人，另一面額十萬元之支票則係以再審原告之妻李陳幼美為發票人等情
    相符，堪信再審被告主張再審原告及其妻為本件借款之共同借款人，前開本票一
    紙及支票二紙確係因再審原告及李陳幼美向再審被告借款而交付等情非虛。
四、再審原告固主張證人楊雪雪先後三次證詞均相左並矛盾等語。經查證人楊雪雪於
    原審第一次到場之證詞雖稱本件借款係十餘年前之事，日期伊已忘記等語，嗣第
    二次到場則證稱本件三次借款其中二次為十萬元，一次二十五萬元，伊均在場等
    語，其先後證詞固有出入，惟此係因本件借款時間久遠，距今已逾十餘年，其對
    借款之確實次數及金額難以清楚記憶及陳述，且因法院於訴訟程序進行中提示本
    票、支票等證據，及在場聽聞兩造之陳述，而就細節部分加入其主觀之增刪所致
    ，惟並不影響其先後三次到場就兩造間有借貸關係，且係由再審原告與其妻李陳
    幼美共同向再審被告借款，借貸時伊均在場之證詞之真實性。又關於證人楊雪雪
    於本院三重簡易庭第一次到場作證時，對於法院訊問：「被告（按即再審原告）
    有向原告（按即再審被告）借款四十五萬元未清償？」其答稱：「知道，是甲○
    ○（即再審原告）太太告訴我的，並且說有簽發支票予原告（即再審被告）作擔
    保」（見原審卷八十七年十一月十一日言詞辯論筆錄第二頁正面倒數第二行至第
    二頁反面）等語，核其真意應係指其知悉再審原告向再審被告借貸之四十五萬元
    尚未清償一事，而非聽聞再審原告之妻告知始知悉兩造間有借貸關係，況其於同
    次作證時即已證稱：「借款當時我在場，支票是被告借款時簽發的，借款均是被
    告借的，因被告當時經商失敗」（見前開言詞辯論筆錄第二頁正面第五行至第七
    行），與其嗣後到場證稱兩造借貸時其均在場等情亦均相符。再審原告主張證人
    楊雪雪於第一次到場證述時稱係聽聞李陳幼美告知始知悉兩造借款，與其後到場
    證稱兩造借貸時其在場不符等語，顯有誤解證人楊雪雪證詞之真意，委無足採。
    另證人楊雪雪所為關於再審原告及其妻李陳幼美向再審被告共同借用之系爭借款
    是否清償乃屬有利於再審原告之事項，並非屬本件再審被告起訴所應證明之事項
    ，故證人楊雪雪雖證稱再審原告及其妻李陳幼美經濟狀況甚差，不可能還錢等語
    ，亦與本件再審原告及其妻李陳幼美是否向再審被告借款之判斷無涉。故再審原
    告指摘證人楊雪雪之證詞虛偽、矛盾，不足採為有利再審被告之證據等語，尚無
    足取。末查證人即再審原告之女李淑鈴於原審固證稱其母即再審原告之妻李陳幼
    美去世前表示債務均已清償，再審原告均不管金錢方面之事，做生意往來金錢概
    由李陳幼美處理等語；惟查李淑鈴係再審原告之女，其證詞難免偏頗，況證人李
    淑鈴之母李陳幼美亦係本件借款之共同借款人，其聽聞李陳幼美所述，與債務人
    自己之陳述相同，自不得以債務人自己陳述清償債務，即認債務人已舉證證明債
    務清償之事實，至為灼然，故本件自不得以證人李淑鈴聽聞共同借款人即再審原
    告之妻李陳幼美於去世前告知債務已經清償，即認再審原告已舉證證明系爭借款
    確實已經因清償而消滅，尚難憑此為有利再審原告之認定，彰彰明甚。
五、按數人負同一債務或有同一債權，而其給付可分者，除法律另有規定或契約另有
    訂定外，應各平均分擔或分受之，民法第二百七十一條前段定有明文。本件再審
    被告主張再審原告及其妻李陳幼美共同向其借款四十五萬元，既未明示對於再審
    被告各負全部給付之責，核其債務本質為金錢之債，屬可分之給付，揆諸前開規
    定，自應由再審原告及其妻李陳幼美各分擔系爭借款債務之二分之一即二十二萬
    五千元。次查再審原告之妻李陳幼美於起訴前已死亡，此為兩造所不爭執，依民
    法第一千一百四十七條、第一千一百四十八條之規定，李陳幼美所負之系爭借款
    債務二十二萬五千元，於其死亡時起固應由其繼承人全體概括承受，然再審被告
    僅主張依借貸之法律關係請求，並未表明依繼承之法律關係請求再審原告清償全
    部之借款四十五萬元。復經本院於九十年七月十日言詞辯論時闡明關於再審被告
    於本院八十八年度簡上字第二四三號確定判決之訴訟程序中並未依據繼承之法律
    關係請求，前開確定判決仍依繼承之法律關係判決一節，並經再審被告當庭表明
    係因再審原告與其妻李陳幼美共同向伊借款，李陳幼美死亡應由共同借款人即再
    審原告負全部清償（見本院九十年七月十日言詞辯論筆錄第二頁至第三頁），其
    未依據繼承之法律關係，而僅依據借貸之法律關係請求再審原告返還系爭借款四
    十五萬元，自僅得就再審原告應分擔之借款債務二分之一即二十二萬五千元部分
    請求再審原告返還，逾此部分之請求，洵屬無據。
六、末按消費借貸，未定返還期限者，借用人得隨時返還，貸與人亦得定一個月以上
    之相當期限催告返還，民法第四百七十八條定有明文所謂貸與人得定一個月以上
    之相當期限催告返還，非謂貸與人之催告必須定有期限，只須貸與人有催告之事
    實，而催告後已逾一個月以上相當期限者，即認借用人有返還借用物之義務（最
    高法院七十三年度臺抗字第四一三號判例意旨參照）；又按調解聲請書有催告之
    意思表示者，於調解聲請書之繕本送達對造時，有催告之效力（最高法院五十六
    年度臺上字第二○○九號判例意旨參看）。經查本件借貸未定有返還期限，然再
    審被告於八十七年六月二日提起本件訴訟前已向臺北縣蘆洲市調解委員會聲請調
    解，兩造並於八十七年五月五日、六月一日進行調解，因雙方意見不一致而調解
    不成立，有再審被告於原審提出之調解不成立證明書一件為證，則至遲再審被告
    於八十七年五月五日與再審原告於臺北縣蘆洲市調解委員會進行調解時即已有催
    告再審原告返還借款之意思，至同年六月六日即已逾一個月以上之相當期限，再
    審原告自斯時起即應負其應分擔借款二分之一之遲延責任。從而，再審被告依據
    借貸之法律關係，請求再審原告返還借款二十二萬五千元及自起訴狀繕本送達翌
    日即八十七年六月十六日起至清償日止，按週年利率百分之五計算之法定遲延利
    息，自屬有據。
七、綜上所述，再審被告本於借貸之法律關係，請求再審原告返還借款二十二萬五千
    元及自八十七年六月十六日起至清償日止，按週年利率百分之五計算之利息部分
    ，為有理由，應予准許。逾此部分所為請求，為無理由，應予駁回。本院八十八
    年度簡上字第二四三號確定判決暨原審八十七年度重簡字第一一一八號簡易判決
    就超過上開應准許部分，為再審原告敗訴之判決，並依再審被告之聲請，為假執
    行之宣告，自有未洽。再審原告以本院八十八年度簡上字第二四三號確定判決及
    原審八十七年度重簡字第一一一八號判決適用法規錯誤，提起本件再審之訴，求
    予廢棄改判，為有理由，應予准許。至於上開應准許部分，原確定判決及原審判
    決命再審原告為給付，並依聲請為假執行之宣告，核無違誤，再審原告此部分再
    審之訴，仍執陳詞，指摘原判決適用法規錯誤及就足以影響判決結果之重要證物
    漏未斟酌，求予廢棄改判，為無理由，應予駁回。
八、本件論證已斟明確，故兩造其餘主張及舉證暨攻擊防禦方法，核與本件判決之結
    果均不生影響，已無再予審酌之必要，併此敘明。
九、據上論結，本件再審之訴為一部有理由，一部無理由，依民事訴訟法第五百零五
    條、第四百三十六條之一第三項、第四百五十條、第七十九條但書，判決如主文
    。
中      華      民      國    九十      年      七      月    二十四    日
                                  臺灣板橋地方法院民事第二庭
~B審判長法  官  蕭惠芳
~B      法  官  陳麗玲
~B      法  官  周舒雁
右為正本係照原本作成
本判決不得上訴
中      華      民      國    九十      年      七      月    二十六    日
~B法院書記官  丘淑慧


司法院資訊處製作；財團法人民間司法改革基金會備份。
